臺灣高等法院高雄分院刑事判決　　　　 96年度上易字第106號
上　訴　人　臺灣高雄地方法院檢察署檢察官
被　　　告　甲○○
被　　　告　丙○○
前列二人共同
選任辯護人　李昌明　律師
上列上訴人因被告等詐欺案件，不服臺灣高雄地方法院95年度易
字第1110號中華民國95年12月27日第一審判決（起訴案號：臺灣
高雄地方法院檢察署94年度偵續字第176 號），提起上訴，本院
判決如下：
    主  文
上訴駁回。
    理  由
一、公訴意旨略以：被告甲○○、丙○○為夫妻關係，2人共同
    經營飛達富國際顧問有限公司（下稱飛達富公司），甲○○
    為公司負責人、丙○○為承辦人。詎甲○○、丙○○竟共同
    基於意圖為自己不法所有之犯意聯絡，於民國91年1 月間，
    向告訴人乙○○稱渠等可以代辦移民加拿大國手續，協助取
    得無條件簽證之「投資移民」，致乙○○信以為真，雙方遂
    於同年1 月8 日簽訂加拿大移民委託書，授權辦理加拿大「
    投資移民」等相關事宜；同年9 月6 日，雙方復簽立「Ｍ省
    PNP 專案移民承諾書」，約定︰「當甲方（即乙○○）收到
    Ｍ省PNP 專案，核准通知時依約定支付加幣（即加拿大貨幣
    ，以下簡稱加幣）5 萬元正至Ｍ省投資局，另支付加幣5 萬
    元正（加國律師費）至飛達富國際顧問有限公司，以上全部
    費用為加幣10萬元正」，被告甲○○為取信於乙○○，乃出
    具聲明書保證取得無條件之簽證（即楓葉卡），乙○○不疑
    有他，於如期匯款加幣5 萬元至被告甲○○所指定之帳戶後
    ，被告甲○○復於同年9 月12日以飛達富公司之傳真文件，
    向乙○○誆稱加國律師已收訖該筆律師費云云。嗣於92年11
    月26日，乙○○於台北加拿大辦事處經嚴格面談，取得入境
    加拿大國之「報到單」後，詎乙○○於92年12月24日入境加
    拿大時，竟遭加拿大溫哥華海關人員阻擋並將報到單扣押，
    經緊急通知飛達富公司要求聘僱律師協助之際，被告甲○○
    、丙○○竟臨時聘任「Davis 聯合法律事務所」之律師及助
    理提供8.1 小時之服務後，被告甲○○、丙○○即未再提供
    任何協助。嗣經乙○○查證後，始知被告甲○○、丙○○巧
    立律師費之名目，詐騙乙○○加幣5 萬元，因認被告甲○○
    、丙○○共同涉犯刑法第339 條第1 項之詐欺取財罪嫌云云
    。
二、證據能力方面：
  (一)按被告以外之人於偵查中向檢察官所為陳述，除顯有不可信
    之情況者外，得為證據，刑事訴訟法第159 條之1 第2 項定
    有明文。偵查中對被告以外之人所為之偵查筆錄，或被告以
    外之人向檢察官所提之書面陳述，性質上均屬傳聞證據。惟
    現階段刑事訴訟法規定檢察官代表國家偵查犯罪、實施公訴
    ，依法其有訊問被告、證人及鑑定人之權，證人、鑑定人且
    須具結，而實務運作時，檢察官偵查中向被告以外之人所取
    得之陳述，原則上均能遵守法律規定，不致違法取供，其可
    信度極高，是除顯有不可信之情況外，自得為證據；本件證
    人即告訴人乙○○於檢察官偵查中所為之證述，性質上雖屬
    傳聞證據，惟係偵查中向檢察官所為之證述，並經具結，且
    無顯有不可信之情況，衡諸上開規定，自具有證據能力。
  (二)起訴書所引之書面證據及被告甲○○、丙○○提出之路比公
    司移民服務合約書、終止代辦加拿大移民委託書、永久居留
    確認書、加拿大移民局申請案件網路查詢、移民局規費收據
    、91年5 月20日移民局通知函、自願放棄加拿大永久居民身
    分文件、魁北克省申請案拒絕文件、91年7 月17日Ｍ省初審
    核准暨匯款通知及告訴人乙○○94年6 月9 日補充告訴理由
    狀等書面證據，均為被告以外之人於審判外之言詞及書面陳
    述，原無證據能力，惟經審判長提示並告以要旨後，被告甲○○、丙○○及辯護人、檢察官均知該書面陳述係審判外之
    書面證據，未於言詞辯論終結前表示異議，本院審酌上開證
    據作成過程並無不適當之情形，又對於被告等涉案之事實具
    有相當之關聯性，依刑事訴訟法第159 條之5 第2 項之規定
    具有證據能力。
三、按犯罪事實應依證據認定之，無證據不得認定犯罪事實；又
    不能證明被告犯罪者，應諭知無罪之判決，刑事訴訟法第
    154 條第2 項、第301 條第1 項分別定有明文。又按告訴人
    之告訴，係以使被告受刑事訴追為目的，是其陳述是否與事
    實相符，仍應調查其他證據以資審認（最高法院52年度台上
    字第1300號判例意旨參照）。另刑法第339 條第1 項詐欺罪
    之成立，以意圖為自己或第三人不法之所有，施用詐術使人
    陷於錯誤，而將本人或第三人之物交付為要件（最高法院46
    年度台上字第260 號判例意旨參照），故行為人若未意圖為
    自己或第三人不法之所有，或未施行詐術使人陷於錯誤而交
    付財物，即不構成該罪。
四、公訴人認被告甲○○、丙○○涉有詐欺取財犯行，無非係以
    告訴人之指訴暨卷附契約及聲明書、飛達富公司之傳真紙及
    與馬丁聯合法律公司之合作契約書、加拿大移民歸化局扣押
    報到單通知、告訴人匯款予飛達富公司加幣5 萬元之華南銀
    行匯款明細、「Davis 聯合法律事務所」帳目明細等為論據
    。經訊據被告甲○○、丙○○均堅決否認有何詐欺取財之犯
    行，一致辯稱：雙方所簽之投資移民契約為聯邦移民案，因
    不需要前往考察，故費用很低，第2 次所簽之「Ｍ省PNP 專
    案移民承諾書」為Ｍ省移民案（指加拿大國曼尼托巴省），
    因需要考察，必須有人在當地陪同，所以費用較高，2 件契
    約是不同的案子，當時雖然二案同時送件，但核准祇能有一
    個，因為考慮告訴人以前遭聯邦拒絕，比較沒有把握，所以
    才送第2 件；律師費加幣5 萬元是包括代辦的報酬，除此之
    外並未額外收費，並無詐欺等語。
五、經查：
  (一)告訴人乙○○於原審審理時到庭證稱：第1 次契約所付新台
    幣（下同）8 萬元是被告的報酬，第2 次契約是付律師費加
    幣5 萬元（依當時匯率計算，換算新台幣約為109 萬元），
    除此之外，未有其他費用付給被告，現在已成功移民至加拿
    大，被告祇有辦理移民的前半段，後來是93年2 月13日我自
    己到移民報到處完成報到手續的等語（見原審卷第122 頁至
    第127 頁），並有第1 次契約、第2 次契約、華南銀行匯出
    匯款明細、永久居留確認書、加拿大移民局申請案件網路查
    詢在卷可證（見93發查680 卷第7 頁至第10頁、偵查卷第27
    頁至第28頁）。查告訴人簽立第2 次契約前，即委託飛達富
    公司進行移民之申請，待接獲繳納保證金加幣5 萬元之通知
    後，始與被告丙○○簽訂第2 次契約，嗣後於92年1 月接獲
    體檢通知，92年11月接獲飛達富公司通知將在台北面談，92
    年11月28日領到簽證，嗣告訴人於93年1 月5 日至加拿大之
    溫尼伯市，被告亦指派余陳惠然女士陪同會見當地貿易投資
    局官員，期間，且由被告以加幣2000元聘任「Davis 聯合法
    律事務所」之律師陪同處理移民事務等情，亦有91年5 月20
    日移民局通知函、91年7 月17日Ｍ省初審核准暨匯款通知（
    文件上均載有飛達富公司名稱）及「Davis 聯合法律事務所
    」帳目明細（見原審卷第33頁至36頁、第43頁至46頁），並
    經告訴人乙○○於94年6 月9 日補充告訴理由狀內陳明在卷
    （見偵卷第65頁至69頁），足徵告訴人係為達移民加拿大國
    之目的委託被告2 人辦理相關事宜，於91年1 月8 日及同年
    9 月6 日與被告丙○○分別簽訂委託契約，先後交付酬金新
    台幣8 萬元及加幣5 萬元，被告2 人則於簽約前後確實代告
    訴人接洽、處理Ｍ 省移民相關事宜，應堪認定。
  (二)告訴人雖稱：當初被告是說8 萬元就可以辦好，加幣10萬元
    是加拿大政府要的，後來我到加拿大考察才發現祇要加幣5
    萬元，被告始改口稱加幣5 萬元是要給律師的；嗣因我持Ｍ
    省之報到單至溫哥華時，遭加拿大移民局扣押該報到單，且
    無律師到場處理，故認被告2 人係以律師費名義騙取加幣5
    萬元等語（見偵卷第27頁至28頁），惟亦稱我在委託被告辦
    理投資移民之前曾委託路比公司辦理加拿大國之聯邦移民，
    並簽立移民服務合約書等語（見原審卷第125 頁），有移民
    服務合約書（見偵查卷第17頁至18頁）附卷可稽。查告訴人
    前因移民加拿大國，已有因故放棄申請及為該國魁北克省拒
    絕申請之紀錄，且在本案發生前，亦為移民加拿大目的，委
    託路比公司代辦相關事宜，嗣與被告丙○○簽立第一次契約
    當日，告訴人則出具委託書委託被告丙○○代向路比公司終
    止移民手續，有自願放棄加拿大永久居民身分文件、魁北克
    省申請案拒絕文件及終止契約委託書在卷可按（見原審卷第
    37 頁 至42頁、偵查卷第20頁），是告訴人對於加拿大移民
    之相關事項及酬金收取等，應知之甚詳，顯非無經驗之人；
    其於第一次契約簽立時，先支付全部費用8 萬元，再於第2
    次契約簽立時，依約匯款加幣5 萬元至被告甲○○經營之飛
    達富公司，以2 件契約簽立之目的均係為辦理加拿大移民事
    宜，在分別付費，2 次費用差距甚大之情形下，告訴人必已
    考慮周詳，方有以致之；況查第2 次契約明文載有「當甲方
    （即告訴人）收到Ｍ省PNP 專案，核准通知時依約定支付加
    幣5 萬元至Ｍ省貿易投資局，另支付加幣5 萬元正（加國律
    師費）至飛達富國際顧問有限公司，以上全部費用為加幣10
    萬元正。」，已將付款用途詳為分列，則告訴人所言10萬元
    為加拿大政府要的云云，即非實在。且其如認第1 次契約支
    付之8 萬元已包含2 次契約之代辦報酬，自當於訂定第2 次
    契約之時，予以註記或約明，始合於常理，足證被告2 人並
    未施用詐術，告訴人亦無陷於錯誤之情形。
  (三)雖告訴人於92年12月24日前往加拿大溫哥華時，曾遭當地移
    民局扣押其全家之報到單，惟其遭扣押之文件係經轉寄至Ｍ
    省溫尼柏之相關單位，故其前往M 省報到時，其毋須攜帶任
    何資料前往，業據告訴人陳明在卷，並有加拿大移民歸化局
    扣押報到單通知附卷可查（見原審卷第127 至第128 頁、93
    發查680 卷第14至19頁），被告甲○○亦自承Ｍ省的案子是
    第一次辦，如果沒有律師其不會辦等語，而飛達富公司確有
    與加拿大國馬丁聯合法律公司簽約之事實，亦有合作契約書
    在卷可佐（原審卷第50至52頁），從而，告訴人之報到文件
    遭扣押乙節，應係被告2 人未充分瞭解相關作業所致，惟此
    尚難認係被告2 人蓄意詐騙所致。
  (四)至於第2 次契約內附註告訴人支付加幣5 萬元為加國律師費
    ，是否僅限於委任律師之費用，有無包括被告2 人為辦理移
    民事項支付之相關費用及其應有之報酬乙節，則參以第1 次
    契約及告訴人前與路比公司簽立之移民服務合約內容，訂約
    雙方均已言明辦理移民之相關服務費用，第2 次契約則無，
    故而律師費是否應屬服務費用項目之一，顯涉及訂約當事人
    對於契約文意內容之解釋，如有爭議，應循民事途徑解決。
    另被告2 人有無完成其等與告訴人約定之事項，則屬債務已
    否履行之民事問題，尚難據此推論被告2 人有何不法所有意
    圖及施用何詐術之詐欺取財犯行。
  (五)綜上所述，被告2 人雖先後與告訴人訂立2 件契約，並收受
    2 次費用，惟並未對告訴人施用詐術，使告訴人陷於錯誤而
    交付上開費用，與詐欺取財罪之構成要件有間，被告2 人所
    辯未對告訴人詐欺取財，尚堪採信，公訴人上開舉證顯難為
    被告等有罪之證明，要屬不能證明被告2 人犯罪，
六、原審因而為被告2 人無罪之諭知，經核尚無不合，檢察官循
    告訴人具狀請求上訴意旨，猶執前詞，指摘原判決不當，為
    無理由，應予駁回。
據上論斷，應依刑事訴訟法第368條，判決如主文。
本案經檢察官彭南雄到庭執行職務。
中　　華　　民　　國　　96　　年　　5　　月　　8　　日
                  刑事第七庭    審判長法  官  莊飛宗
                                      法  官  邱明弘
                                      法  官  黃憲文
以上正本證明與原本無異。
不得上訴。
中　　華　　民　　國　　96　　年　　5 　　月　　8 　　日
　　　　　　　　　　　　　　　　　　　書記官  施耀程
